臺灣高等法院民事判決　　　　　　　　99年度上易字第1268號
上　訴　人
即被上訴人　羅景蒼
　　　　　　邱欣悅
共　　　同
訴訟代理人　蔡榮德律師
被上訴人
即上訴人　　蔡承銘
　　　　　　周雅玲
共　　　同
訴訟代理人　簡長順律師
上列當事人間履行契約事件，兩造對於中華民國99年10月29日臺
灣桃園地方法院 99年度訴字第443號第一審判決各自提起上訴，
本院於100年4月19日言詞辯論終結，判決如下：
    主  文
兩造上訴均駁回。
第二審訴訟費用由兩造各自負擔。
    事實及理由
一、上訴人即被上訴人羅景蒼、邱欣悅（下合稱上訴人）起訴主
    張：兩造於民國94年3月1日簽訂讓渡契約乙紙，約定由上訴
    人將所設立之二家二花國際股份有限公司（下稱二家二花公
    司）股權百分之50及門牌號碼為桃園縣桃園市○○路1083號
    1 樓之營業店鋪以新台幣（下同） 220萬元讓與被上訴人即
    上訴人蔡承銘、周雅玲（下合稱被上訴人）。被上訴人雖依
    約交付 220萬元之票據予上訴人清償讓渡價金，然被上訴人
    於同年5月中旬時即將其交付之其中2張支票（如附表編號1
    、2所示）先行取回，並承諾於同年7月底前會返還，惟期限
    屆至均未返還，即如同未依約給付 100萬元。爰依讓渡契約
    之法律關係提起本訴，請求被上訴人給付 100萬元本息。（
    於原審聲明：被上訴人應給付上訴人 100萬元本息。原審判
    決：被上訴人應給付上訴人545,170元及自99年3月25日起至
    清償日止按週年利率5%計算之利息，並駁回上訴人其餘之訴
    。兩造對其敗訴部分各自提起上訴。）上訴人上訴聲明：
    (一)原判決不利於上訴人部分廢棄。(二)被上訴人應再給付454,
    830元及自99年3月25日起至清償日止按週年利率5%計算之利
    息。答辯聲明：被上訴人之上訴駁回。
二、被上訴人則以：兩造前曾合夥成立二家二花公司，嗣於94年
    3月1日因故拆夥，經兩造共同書立讓渡契約後，兩造間僅存
    該股權買賣之債務。被上訴人前已交付如附表編號1、2所示
    之支票及發票日分別為94年3月31日、94年4月30日，票面金
    額分別為70萬元、50萬元，票據號碼分別為IJ0000000、IJ0
    000000之支票共 4紙予上訴人用以清償上開讓渡價款，上訴
    人並屆期提示其中票據號碼為IJ0000000、IJ0000000，票面
    金額合計為120萬元之支票2紙。嗣因被上訴人於 94年3、4
    月間發現上訴人羅景蒼擅用二家二花公司信用卡刷卡機刷卡
    ，刷卡金額合計為120萬8,400元，故上訴人羅景蒼於94年5
    月15日簽具被證2之切結書乙紙，表明願負擔自94年4月30日
    之前二家二花公司營運稅務所產生之問題，並停止接受二家
    二花公司94年5月31日及94年6月30日之股權讓渡金，金額各
    為50萬元。上訴人羅景蒼並於94年5月16日將附表編號1、2
    所示之支票 2紙交由被上訴人蔡承銘取回，被上訴人蔡承銘
    則於當日簽立切結書乙紙，保證於 94年7月31日前或二家二
    花公司4月及3月會計帳完整時無條件歸還，嗣被上訴人分別
    交付如附表編號3、4所示之支票 2紙作為清償，其中附表編
    號 3所示之支票因上訴人遲誤期日未遵期提示，此應為上訴
    人自行負責，上訴人故意令該票據請求權時效消滅完成，再
    以此為由，要求清償舊債務自有違背新債之更新法文意旨，
    亦有悖於誠信原則。另上訴人於收受上開附表編號 4之支票
    時，於切結書簽認支票金額為50萬元，自應表示被上訴人已
    清償50萬元之意，而該支票復經上訴人邱欣悅屆期提示兌現
    ，故兩造間已無任何債權債務關係存在等語置辯。上訴聲明
    ：(一)原判決不利於被上訴人部分廢棄。(二)上開廢棄部分，上
    訴人在第一審之訴及假執行之聲請均駁回。答辯聲明：上訴
    人之上訴駁回。
三、兩造不爭執事項：
  (一)兩造於94年 3月1日簽訂讓渡契約1紙，約定由上訴人將二家
    二花公司之股權50%讓與被上訴人，被上訴人應支付價金220
    萬元。被上訴人已支付價金120萬元。
  (二)被上訴人前曾交付如附表編號1、2所示，面額合計 100萬元
    之支票2紙予上訴人，以供清償部分讓渡價金。
  (三)上訴人羅景蒼因於94年3月、4月間在未經告知二家二花公司
    之情形下，私自使用二家二花公司信用卡刷卡機刷卡，刷卡
    金額合計為120萬8,400元，故於94年5月15日簽具被證2之切
    結書1紙，表明願負擔自94年4月30日之前二家二花公司營運
    稅務所產生之問題，並停止接受二家二花公司之股權讓渡金
    ，金額為94年5月31日及94年6月30日各為50萬元。嗣上訴人
    羅景蒼於94年5月16日將如附表編號1、2所示之支票2紙交由
    被上訴人蔡承銘取回，被上訴人蔡承銘於當日簽立被證 3之
    切結書1紙，保證於94年7月31日前或二家二花公司四月及三
    月會計帳完整時無條件歸還。
  (四)被上訴人於94年5月30日交付上訴人如附表編號3所示之支票
     1紙供清償上開取回支票之債務，該支票未經上訴人提示，
    現仍由上訴人持有中。
  (五)被上訴人另曾交付上訴人如附表編號4所示之支票1紙，該支
    票經上訴人邱欣悅屆期提示並獲清償。
四、本件經兩造協議簡化之爭點為：(一)如附表編號 3所示之支票
    債務未經上訴人提示而未履行，其舊有債務即系爭讓渡價金
    債務中之 40萬元是否歸於消滅？(二)如附表編號4所示之支票
    是否即為上訴人羅景蒼於被證三切結書中所載於94年12月16
    日簽收之50萬元支票？是否得用以抵付系爭 100萬元讓渡價
    金中之50萬元債務？(三)上訴人得否再請求被上訴人清償系爭
    100萬元之讓渡價金？茲分別論述如下。
五、如附表編號 3所示之支票債務因未經上訴人提示而未履行，
    其舊有債務即系爭讓渡價金債務中之40萬元是否歸於消滅？
  (一)按債權人受領他種給付以代原定之給付者，其債之關係消滅
    ；清償債務而對於債權人負擔新債務者，除當事人另有意思
    表示外，新債務不履行時，其舊債務仍不消滅，民法第319
    條、第 320條規定甚明。因此，於代物清償之情形，原定之
    給付因債權人受領他種給付而歸於消滅，原有債務之擔保亦
    隨同消滅；於新債清償即間接給付之情形，債務人為清償舊
    債務，對於債權人負擔新債務，新舊債務係為同一目的而併
    存負擔，必待新債務履行，舊債務始消滅；二者迥異其趣。
    又「上訴人將第三人所簽發之支票依背書交付與被上訴人，
    並未將被上訴人持有之借據收回或塗銷，顯係以負擔票據債
    務為使被上訴人受清償之方法，票據債務既未因履行而消滅
    ，則兩造間原有之消費借貨債務，自屬存在。」亦有最高法
    院48年台上字第1208號判例可稽。
  (二)本件被上訴人交付如附表編號3所示之支票1紙係為清償讓渡
    價金中之40萬元，性質上為新債清償，此為兩造所不爭執，
    被上訴人雖抗辯上訴人未依法請求履行上開支票債務，致支
    票債權罹於時效，其自不得再行請求履行舊債務云云。然而
    ，上開支票之交付既屬新債清償即間接給付之情形，是新舊
    債務係為同一目的而併存負擔，必待新債務清償，舊債務始
    歸消滅。本件被上訴人既尚未履行新債務即上開票據債務，
    則兩造間舊有之40萬元讓渡價金債權債務關係，自仍屬存在
    ，而為新舊兩債權並存狀態（參最高法院48年台上字第1208
    號判例），為債權人之上訴人既經選擇舊有之讓渡契約請求
    清償，被上訴人自不得以上訴人未經提示支票云云，拒絕給
    付讓渡價金。被上訴人雖舉最高法院85年度台上字第 387號
    判決：「債權人欲請求履行舊債務，須以債務人不履行新債
    務為前提要件。」謂上訴人不得請求履行舊債務云云，惟被
    上訴人亦於原審以該票款請求權已罹於時效為由，表明拒絕
    支付上開票款（見原審卷第49頁），由此亦可認被上訴人已
    不履行新債務，準此，上訴人自得依兩造間原有讓渡契約為
    請求。又所謂誠實信用之原則，係在具體的權利義務之關係
    ，依正義公平之方法，確定並實現權利之內容，避免當事人
    間犧牲他方利益以圖利自己，自應以權利人及義務人雙方利
    益為衡量依據，並應考察權利義務之社會上作用，於具體事
    實妥善運用之方法（參最高法院86年度台再字第64號判決要
    旨）。被上訴人雖抗辯上訴人故意令該票據請求權時效消滅
    完成，再以此為由，要求清償舊債務自有違背新債之更新法
    文意旨，亦有悖於誠信原則云云，惟查上訴人主張係因被上
    訴人要求其暫勿提示乙節雖未能舉證證明，然亦無證據顯示
    上訴人係故意令該票據請求權因時效消滅，且依上開最高法
    院判例所示，上訴人選擇行使舊有債權本為其權利，況上訴
    人未先提示票據，亦未因此造成被上訴人之損害，參酌上訴
    人於本件行使權利之方法，並未違反正義公平，難謂有何悖
    於誠信原則，故被上訴人此項抗辯並不足採。
六、如附表編號4所示之支票是否即為上訴人羅景蒼於被證三切結
    書中所載於 94年12月16日簽收之50萬元支票？是否得用以抵
    付系爭100萬元讓渡價金中之50萬元債務？
  (一)上訴人羅景蒼固不爭執切結書（見原審卷第54頁）所載「已
    於94年12月16日收支票一張支票號碼（空白）伍拾萬元整」
    等文字下方之「羅景蒼簽名及印章」均為真正，惟否認有收
    受上開50萬元之支票，被上訴人則稱切結書所載之50萬元支
    票係指如附表編號4所示，票面金額45萬4,830元之支票，兩
    造合意以該支票抵付50萬元之讓渡價金債務等語。依被上訴
    人之上開陳述，堪信被上訴人確未交付切結書上所載面額為
    50萬元之支票 1紙予上訴人。然而，被上訴人前曾交付上訴
    人如附表編號4所示之支票，該支票業經上訴人邱欣悅於94
    年12月20日提示兌現，此為上訴人所自認，並有支票影本1
    件在卷可佐（見原審卷第36、37頁）。又「支票為無因證券
    ，交付票據之原因甚多，除別有證據外，僅為支票之簽發、
    授受或轉讓，尚不足以證明其原因事實。如消費借貸之借用
    人抗辯借款業已清償，而貸與人主張借用人所清償者，係
    屬另筆債務（不限於借款），並非該筆借款，則依舉證責任
    分配之原則，即應由貸與人就另筆債務之存在負舉證責任。
    」亦有最高法院99年度台上字第89號判決可參。上訴人雖主
    張該 45萬4,830元之支票非用以清償此筆債務，然此支票係
    用以清償另筆債務乙節，係有利於上訴人之事實，依上開最
    高法院判決意旨，應由上訴人負舉證之責，惟上訴人就此有
    利於己之事實並未舉證以實其說，應認被上訴人就前揭100
    萬元讓渡價金已清償45萬4,830元。
  (二)至被上訴人抗辯兩造合意以如附表編號 4所示之支票抵付50
    萬元讓渡價金乙節，既為上訴人所否認，則被上訴人就此有
    利於己之事實自應負舉證之責。被上訴人雖以上訴人羅景蒼
    書立之切結書已載明：「已於94年12月16日收支票一張支票
    號碼：伍拾萬元整」云云（見原審卷第54頁），惟被上訴人
    所交付之附表編號4所示支票面額既僅為45萬4,830元，而與
    切結書所載不符，且兩造如確有合意以如附表編號 4所示之
    支票抵付50萬元讓渡價金，何以未載明於切結書？益證被上
    訴人抗辯不實。至被上訴人又以兩造係以面額各40萬元及45
    萬4,830元之支票（即附表編號3、4所載），代替原各 50萬
    元之債務，衡諸兩造間僅有此二筆債務存在，且被上訴人自
    收最後一張票據迄提起本件訴訟，長達 4年以上，應足以證
    明兩造均自認已清償完畢，方符事理云云。惟查上訴人於起
    訴前僅係單純之未行使權利，尚難認已自認被上訴人清償完
    畢，否則無異謂因時效消滅之債權均因債權人自認債務人已
    清償一般，故難認被上訴人上開抗辯為有理。此外復無其他
    證據足資證明被上訴人此部分抗辯屬實，自無足採。
七、上訴人得否再請求被上訴人清償系爭100 萬元之讓渡價金？
    查系爭100萬元讓渡價金業經被上訴人清償其中45萬4,830元
    ，該部分債務業因清償而消滅，至其餘款 54萬5,170元則未
    經被上訴人清償而繼續存在，已如前述，是上訴人所得請求
    被上訴人給付之讓渡價金應為54萬5,170元。
八、綜上所述，上訴人依讓渡契約之法律關係，請求被上訴人給
    付54萬5,170元及自起訴狀繕本送達翌日即99年3月26日起至
    清償日止，按年利率5%計算之利息，為有理由，應予准許，
    逾此範圍之請求，即屬無據，應予駁回。原審判命被上訴人
    蔡承銘、周雅玲給付 54萬5,170元本息，並分別酌定假執行
    及免假執行之擔保金額，經核並無違誤。兩造各就其敗訴部
    分上訴，指摘原判決不當，求予廢棄改判，為無理由，應駁
    回其上訴。
九、因本案事證已臻明確，兩造其餘主張陳述及所提之證據，均
    毋庸再予審酌，附此敘明。
十、據上論結，本件兩造之上訴，均為無理由，爰判決如主文。
中    華    民    國   100    年    5     月    10    日
                    民事第十七庭
                        審判長法  官  藍文祥
                              法  官  張競文
                              法  官  陳麗芬
正本係照原本作成。
不得上訴。
中    華    民    國   100    年    5     月    11    日
                              書記官  張永中
┌────────────────────────────────────────────────────────┐
│支票附表：                                                                                                      │
├──┬──────────┬──────────┬──────┬─────────┬─────┬────────┤
│編號│發票人              │付款人              │發票日      │票面金額（新台幣）│票據號碼  │備註            │
├──┼──────────┼──────────┼──────┼─────────┼─────┼────────┤
│ 1  │雅鈴花藝企業社蔡承銘│合作金庫銀行桃園分行│94年6 月30日│50萬元            │IJ0000000 │                │
├──┼──────────┼──────────┼──────┼─────────┼─────┼────────┤
│ 2  │同上                │同上                │94年5 月30日│50萬元            │IJ0000000 │                │
├──┼──────────┼──────────┼──────┼─────────┼─────┼────────┤
│ 3  │同上                │同上                │94年7 月31日│40萬元            │IJ0000000 │現仍由上訴人持有│
├──┼──────────┼──────────┼──────┼─────────┼─────┼────────┤
│ 4  │同上                │同上                │94年12月20日│45萬4,830元       │IJ0000000 │經上訴人邱欣悅提│
│    │                    │                    │            │                  │          │示兌現          │
└──┴──────────┴──────────┴──────┴─────────┴─────┴────────┘